【裁判字號】    99,簡上,14
【裁判日期】    991228
【裁判案由】    遷讓房屋
【裁判全文】
臺灣臺東地方法院民事判決              99年度簡上字第14號
上  訴  人  邱寶玉
訴訟代理人  吳漢成律師
被  上訴人  林玉蘭
訴訟代理人  王世立
上列當事人間請求遷讓房屋事件，上訴人對於中華民國99年6月8
日本院臺東簡易庭98年度東簡字第281號第一審判決提起上訴，
本院於99年12月23日言詞辯論終結，判決如下：
    主      文
上訴駁回。
第二審訴訟費用新臺幣仟元由上訴人負擔。
    事實及理由
壹、程序部分：
    按於簡易訴訟程序之第二審為訴之變更或追加，非經他造同
    意，不得為之，但擴張或減縮應受判決事項之聲明者，不在
    此限，民事訴訟法第436條之1第3項、第446條第1項、第255
    條第1項第3款定有明文，查本件被上訴人請求上訴人遷讓房
    屋，原審判決係判決上訴人一部敗訴，上訴人對原審判決提
    起本件上訴時，其上訴聲明原為原判決廢棄，嗣於民國99年
    10月26日以民事變更聲明暨陳報狀減縮其上訴聲明為：(一)原
    判決除命上訴人應將租用坐落於臺東縣卑南鄉○○段290 地
    號土地上如複丈成果圖所示代號Ｈ面積30.40 平方公尺之建
    物騰空交還予被上訴人，暨將同段306 地號土地上如複丈成
    果圖所示代號Ｃ建物內之12尺乘以 6尺之冷凍庫乙台及代號
    Ｄ建物內上訴人所有之物品搬離後交還予被上訴人部分外，
    其餘（即命上訴人應將同段24地號、290地號及291地號土地
    上如複丈成果圖所示代號Ｆ面積91.23 平方公尺、代號Ｇ面
    積6.63平方公尺之建物騰空交還予被上訴人）部分，應予廢
    棄；(二)上開廢棄部分，被上訴人在原審之訴駁回。上訴人上
    開聲明之減縮，係屬減縮應受判決事項之聲明，核與上開規
    定相符，應予准許。
貳、實體部分
一、被上訴人於原審起訴主張：坐落臺東縣卑南鄉○○段290、3
    04、305、306地號土地為國家所有，訴外人即被上訴人之配
    偶張清疆自民國70年間起即向國有財產局承租上開土地，至
    90年2月27日變更為被上訴人擔任承租人，租賃期間至100年
    12月31日止。被上訴人於上開土地上興建如複丈成果圖所示
    之代號Ａ、Ｂ、Ｃ、Ｄ、Ｅ、Ｆ、Ｇ、Ｈ、Ｉ等建物（下稱
    系爭Ａ至Ｉ建物），其中代號Ｉ建物為78年 3月23日興建完
    成，門牌號碼為臺東縣卑南鄉美濃村高台34號，現由被上訴
    人及配偶居住使用。於84年間由訴外人陳玉蘭、陳芳雄、張
    清疆、張模、吳振山、呂老拐、田丁禎、陳蔡霜娘及陳秋好
    等9人（下稱陳玉蘭等9人）每人各出資新臺幣（下同）40萬
    元，共計360 萬元合夥開設製冰廠，取名（美濃）高台冰品
    店販售冰品，並向被上訴人承租上開系爭建物作為製冰廠及
    營業店面之用。嗣於88年4月14日，陳玉蘭等9人同意以80萬
    元頂讓冰店之經營權、生財器具及中華汽車乙輛予上訴人，
    並簽立冰品機器買賣契約書（下稱系爭冰品機器買賣契約）
    。而買賣標的不包含房屋產權，故被上訴人與上訴人口頭約
    定每月租金1萬5,000元成立租賃契約（下稱系爭租賃契約）
    ，並要求上訴人簽訂書面租賃契約，然上訴人卻遲未簽約。
    而上訴人自88年 4月14日開始使用系爭建物起，雖依約給付
    每月 1萬5,000元，惟至90年以後，卻逕自減半僅給付7,500
    元，詎於95年5月2日再以存證信函片面調降租金為每月3,00
    0 元，另稱補助敬老金5,000元，即僅願每月支付8,000元，
    致被上訴人無法接受，故以起訴狀繕本送達上訴人作為終止
    系爭租賃契約之意思表示，並依民法第767條規定、第455條
    規定，請求法院擇一為其勝訴判決等語。並聲明：上訴人應
    將租用坐落於臺東縣卑南鄉○○段290、306地號土地上如複
    丈成果圖所示代號Ｆ面積91.23 平方公尺、代號Ｇ面積6.63
    平方公尺、代號Ｈ面積30.40平方公尺及代號Ｅ面積23.37平
    方公尺之建物騰空交還予原告，暨將代號Ｃ建物內之12尺乘
    以 6尺之冷凍庫乙台及代號Ｄ建物內上訴人所有之物品搬離
    後交還予被上訴人。
二、本件原審對於被上訴人之起訴請求，判決上訴人部分敗訴命
    其應將租用坐落於臺東縣卑南鄉○○段 24地號、290地號及
    291地號土地上如複丈成果圖所示代號Ｆ面積91.23平方公尺
    、代號Ｇ面積6.63 平方公尺、同段290地號土地上如複丈成
    果圖所示代號Ｈ面積30.40 平方公尺之建物騰空交還予被上
    訴人，暨將同段306 地號土地上如複丈成果圖所示代號Ｃ建
    物內之12尺乘以 6尺之冷凍庫乙台及代號Ｄ建物內其所有之
    物品搬離後交還予被上訴人，並依職權宣告上開被上訴人勝
    訴部分得假執行，而駁回被上訴人其餘之訴（即請求命上訴
    人應將同段24地號、290地號及291地號土地上如複丈成果圖
    所示代號Ｅ面積23.27 平方公尺之建物騰空交還予被上訴人
    部分）。
三、上訴人不服原審判決提起上訴，其上訴理由以：被上訴人於
    原審並未實質舉證證明系爭Ｆ、Ｇ建物為系爭租賃契約之租
    賃標的，尚不得因上訴人未能舉證證明系爭Ｆ、Ｇ建物為買
    賣標的的範圍即逕認系爭Ｆ、Ｇ建物為租賃標的的範圍，原
    審就此有違舉證責任分配之原則，況系爭冰品機器買賣契約
    之附件資料雖無單獨之「農產品加工設備明細」，但有「農
    產品加工設備資產目錄」作為契約內容，其中「綜合資產一
    覽表」固定資產分類科目中均有房屋、雜項設備（觀望台）
    等記載，對照原審卷附之複丈成果圖所示系爭Ｆ建物為磚造
    蓋鐵皮房屋，用途為冰店；系爭Ｇ建物為鐵架蓋鐵皮，用途
    為倉庫，均為冰品部之使用範圍，應屬相符，原審竟認建物
    核屬不動產，價值較低之汽車既有載明，如建物有出售之真
    意，當無不明示記載於契約之理，而認定系爭Ｆ、Ｇ建物不
    在系爭冰品機器買賣契約之買賣標的範圍，顯與卷內資料不
    符，況訴外人即證人陳玉蘭於另案即兩造間債務人異議之訴
    事件（本院99年度東簡字第134 號）到庭作證，明確表示當
    初地主即被上訴人將製冰廠事業頂讓與陳玉蘭及其他合夥人
    時，即將包含地上物及生財器具出售予陳玉蘭等 9人，其後
    陳玉蘭代表其他合夥人才又將地上物及生財器具如數賣予上
    訴人，是系爭Ｆ、Ｇ建物在系爭冰品機器買賣契約之買賣標
    的範圍，現為上訴人所有等語。並聲明：(一)原判決除命上訴
    人應將租用坐落於臺東縣卑南鄉○○段290 地號土地上如複
    丈成果圖所示代號Ｈ面積30.40 平方公尺之建物騰空交還予
    被上訴人，暨將同段306 地號土地上如複丈成果圖所示代號
    Ｃ建物內之12尺乘以 6尺之冷凍庫乙台及代號Ｄ建物內上訴
    人所有之物品搬離後交還予被上訴人部分外，其餘（即命上
    訴人應將同段24地號、290地號及291地號土地上如複丈成果
    圖所示代號Ｆ面積91.23 平方公尺、代號Ｇ面積6.63平方公
    尺之建物騰空交還予被上訴人）部分，應予廢棄；(二)上開廢
    棄部分，被上訴人在原審之訴駁回。
四、被上訴人則以：上訴人所指之系爭Ｆ、Ｇ建物為其所興建，
    本係出租給訴外人陳玉蘭等 9人所共同投資經營之高台冰品
    店，嗣於88年 4月上訴人承接經營上開冰品店後，改由被上
    訴人出租予上訴人，上訴人雖據系爭冰品機器買賣契約主張
    系爭Ｆ、Ｇ建物為該買賣契約標的之範圍，然依系爭冰品機
    器買賣契約內容所載，並無包括房屋部分，又上訴人雖援引
    證人陳玉蘭在本院 99年度東簡字第134號所為之證述主張系
    爭Ｆ、Ｇ建物係由上訴人賣給陳玉蘭等 9人，再由陳玉蘭賣
    給上訴人，然其所述均屬不實，蓋被上訴人在上開高台冰品
    店開業前並無經營冰品事業之事實且未將系爭Ｆ、Ｇ建物賣
    給陳玉蘭等 9人僅是出租給渠等經營高台冰品店，此由原審
    證人呂老拐及本院到庭之證人田丁禎、陳芳雄及吳振山之證
    述即可自明，是上訴人主張其係以系爭冰品機器買賣契約取
    得系爭Ｆ、Ｇ建物之所有權，顯為無理由等語資為抗辯，並
    聲明：上訴駁回。
五、兩造不爭執事項：
  (一)原審卷附「冰品機器買賣契約書」、「同意書」、「農產品
    加工設備資產目錄」、「投資業主清單」等件影本為真正，
    不爭執（原審卷第44頁至第59頁）。
  (二)臺東縣臺東地政事務所99年2月23日東地所測量字第0990001
    147號函暨所附複丈成果圖（下稱複丈成果圖）不爭執（原
    審卷83頁及84頁）。
  (三)兩造對於原審認定如附圖所示代號Ｅ部分（即原判決駁回原
    告之訴部分），非系爭租賃契約之租賃標的範圍乙節，及如
    複丈成果圖所示代號Ｃ、Ｄ、Ｈ部分等建物係屬租賃範圍不
    爭執（本院卷第49頁、第70頁至第71頁）。
六、本件兩造之爭點在於：如複丈成果圖所示代號Ｆ、Ｇ建物是
    否為系爭冰品機器買賣契約書之買賣標的，即上訴人是否為
    所有權人？本院得心證之理由，論述如下：
  (一)有關系爭Ｆ、Ｇ建物係屬被上訴人與上訴人間系爭租賃契約
    之標的乙節。上訴人於原審既已自承僅係口頭未立書面，88
    年4月訂約，88年 5月承租，開始付1萬5,000元到89年4月，
    之後付7, 500元，迄95年5月開始付8,000元等語（見原審卷
    第40頁），且對於兩造為租賃契約當事人不表爭執（見原審
    卷第158頁至第159頁），顯見兩造間確有系爭租賃契約存在
    之事實，應堪認定。而上訴人雖主張系爭Ｆ、Ｇ建物為其向
    陳玉蘭等 9人所承買，所謂訂約僅係後面的倉庫而言。然查
    ，上訴人係承接原由陳玉蘭等 9人所經營之冰品事業，而陳
    玉蘭等 9人經營冰品事業所用之製冰廠即系爭Ｆ、Ｇ建物乃
    向被上訴人之配偶張清疆所承租，此業據證人呂老拐於原審
    及證人田丁禎、陳芳雄於本院審理時到庭證述綦詳（見原審
    卷第156頁；本院卷第73頁、第117頁至第118 頁），而上訴
    人於原審時復自承「陳秋好為我的前手也是股東之一，當初
    承租時，就是比照他的所有相同條件租給我的」等語（見原
    審卷第138頁反面），由上觀之，上訴人係於88年4月承接陳
    玉蘭等9人之冰品事業後，自88年5月起以同條件向被上訴人
    承租系爭建物以為營業之用（包括系爭Ｆ、Ｇ建物），而系
    爭Ｆ、Ｇ建物確為兩造間租賃契約之標的，應堪認定，先此
    敘明。
  (二)有關上訴人主張系爭Ｆ、Ｇ建物原係被上訴人將製冰廠事業
    頂讓與陳玉蘭及其他合夥人時，即將包含地上物及生財器具
    出售予陳玉蘭等 9人，其後陳玉蘭代表其他合夥人才又將地
    上物及生財器具如數賣予上訴人，是系爭Ｆ、Ｇ建物為系爭
    冰品機器買賣契約之買賣標的範圍為其所有乙節，此為被上
    訴人所否認。經查：
    1.上訴人雖援引證人陳玉蘭在本院另案即本院99年度東簡字
      第134 號債務人異議之訴事件之證述（言詞辯論筆錄影本
      ，見本院卷第67頁至第68頁）為據，惟核諸證人即呂老拐
      於原審之證述：「（問：買賣標的《按系爭冰品機器買賣
      契約書》為何？），賣的部分我不清楚，買是買機器及設
      備。廠房和土地是用租的跟一位姓張的人承租。」、「（
      問：股金作何用途？）買機器、原料、設備」、「（問：
      有無買入房屋作為賣冰之用途？）沒有。只有買機器設備
      。「（問：房子為何人興建是否知悉？）我不知道。本來
      就有。」等語（見原審卷第156頁至第157頁）；證人田丁
      禎在本院之證述：「（問：關於當初投資美濃冰品工廠資
      金有無用來買房子？）我們每個人出40萬元沒有包含房子
      ，錢都是用來買機器，房子我們是向張清疆租的，張清疆
      也是股東之一，我們只租冰品廠。」、「（問：據你所知
      你們作結束的時候，有無房子要賣給別人？」房子是張清
      疆的，跟房子的所有權歸屬並沒有關係。」、「（問： 9
      人合夥的資金有無買房子？）沒有。」、「（問當初買的
      機器是否新的？）都是新的。」等語（見本院卷第73頁至
      第75頁）；證人吳振山在本院之證述：「（問：房子【按
      冰店】是誰的？）我們把他們租的。向何人租的我不清楚
      。」等語（見本院卷第115 頁）；證人陳芳雄在本院之證
      述：「（問：當初投資美濃冰品工廠資金有無用來買房子
      ？）在我印象中，我們是投資買設備，房子的部分是用租
      的。」、「（問：據你所知本來冰品店那個房子是何人的
      ？）當時房子的所有權人是何人我不知道，我只知道一個
      叫張清疆的人，張模去跟他接洽租的房子，用來放置冰的
      機器」、「（問：據你所知你們作結束的時候，有無房子
      要賣給別人？）不知道有這件事。」、「（問：在你們 9
      個人投資製冰之前張清疆或他太太有無在那裡開冰店？）
      沒有。」等語（見本院卷第117頁至第119頁），均顯與上
      訴人所援引證人陳玉蘭在上開另案所述「原先建物為地主
      興建的，原股東生意不好無法營業，後來以我為代表，將
      『房子』及全部的生財器具一併賣給我們；賣給原告（即
      上訴人）當初是我簽約的包括『所有地上物』及生財器具
      ；在我們合夥時地上物已經蓋好了，『地主賣給我們時包
      含地上物』。」等語（見本院卷第57頁至第59頁）不符，
      而觀諸證人田丁禎、陳芳雄、吳振山彼間之證述相符，且
      與原審之證人呂老拐之證述亦大致相符，是應認證人陳玉
      蘭在他案證述與事實不符，無可採信，證人呂老拐在原審
      之證述及證人田丁禎、陳芳雄、吳振山在本院之證述，則
      較可信實。足見陳玉蘭等 9人所投資之資金係用以購買全
      新製冰機器並無向被上訴人購買房屋或地上物，渠等經營
      冰品事業時，系爭建物Ｆ、Ｇ即製冰廠，僅係向被上訴人
      或其配偶張清疆所承租，且渠等經營冰品事業之前被上訴
      人並無經營冰品事業等事實，堪予認定，上訴人上開主張
      應無足採。
    2.又上訴人雖主張系爭Ｆ、Ｇ建物係系爭冰品機器買賣契約
      之買賣標的，其為系爭Ｆ、Ｇ建物之所有權人云云。然查
      ，系爭冰品機器買賣契約其買賣標的之記載為「美濃高台
      農產加工冰品製造整套機組（如附件『農產品加工設備明
      細』）車輛壹部（中華汽車八百ＣＣ）」，顯然賣買之標
      的僅有冰品製造機器及車輛，並未包括系爭建物部分，此
      部事實認定，業經原審於判決理由詳以敘明（見原審判決
      第 4頁(二)1.以下所述，詳如附件）。而就系爭
      冰品機器買賣契約內容之解釋，本院關於上訴人此部主張
      ，理由與原審判決相同，爰依民事訴訟法第436條之 1第3
      項準用第454條2項予以引用之，此外，上訴人於原審或本
      院並無法舉證系爭冰品機器買賣契約之買賣標的確有包括
      系爭Ｆ、Ｇ建物，是上訴人此部主張，尚乏有據，委無可
      採。至於上訴人另以系爭冰品機器買賣契約已將系爭Ｆ、
      Ｇ建物列在設備明細中，指摘原審判決論述「衡諸常情，
      建物之價值非低，相較於機器或汽車而言，建物核屬不動
      產，益有其經濟價值，果有出售建物之實，即應明載之，
      反觀價值較低之汽車乙輛既已載明其中，則如有建物出售
      之真意，當無不明示記載於契約內容之理」顯與卷內資料
      不符云云。惟查，系爭冰品機器買賣契約所附農產品加工
      設備資產目錄中資產科目及固定資產分類科目中雖列有房
      屋乙項，然並非所有農產品加工設備資產目錄之資產均為
      系爭冰品機器買賣契約之買賣標的甚明，業如前述，則上
      訴人逕此指摘原審上開論述顯與卷內資料不符，容有誤會
      ，顯無可採。
  (三)承上，系爭Ｆ、Ｇ建物為兩造間系爭租賃契約之標的。上訴
    人雖主張系爭Ｆ、Ｇ建物為系爭冰品機器買賣契約之買賣標
    的，然陳玉蘭等 9人僅係向被上訴人承租系爭Ｆ、Ｇ建物，
    並無有向上訴人承買系爭Ｆ、Ｇ建物之事實，陳玉蘭等 9人
    自無將系爭Ｆ、Ｇ建物加以處分再賣予上訴人之權利，況系
    系爭Ｆ、Ｇ建物並非系爭冰品機器買賣契約之買賣標的，是
    上訴人主張其為系爭Ｆ、Ｇ建物之所有權人，顯屬無據，要
    無可取。
七、綜上所述，被上訴人主張系爭Ｆ、Ｇ建物為其出租予上訴人
    使用，係兩造間系爭租賃契約之標的，請求被上訴人遷讓騰
    空返還，核屬有據，應為可採。上訴人以系爭Ｆ、Ｇ建物係
    系爭冰品機器買賣契約書之買賣標的，其為系爭Ｆ、Ｇ建物
    之所有權人之抗辯，尚乏有據，要非可採。從而，被上訴人
    本於所有物之返還暨租賃物返還請求權之法律關係，請求上
    訴人騰空返還如複丈成果圖所示代號Ｆ、Ｇ建物，為有理由
    ，應予准許。原審就上開應准許部分，判命上訴人敗訴，與
    法尚無不合，並無違誤。上訴意旨指摘原判決不當，求予廢
    棄改判，為無理由，應予駁回。
八、本件事證已臻明確，兩造其餘之攻擊或防禦方法，及未經援
    用之證據，經本院斟酌後，認為均不足以影響本判決之結果
    ，自無一一詳予論駁之必要，併此敘明。
據上論結，本件上訴無理由，依民事訴訟法第436條之1第 3項、
第449條第2項、第78條，判決如主文。
中    華    民    國    99    年    12    月    28    日
                  民事庭  審判長法  官  李芳南
                                法  官  郭玉林
                                法  官  楊憶忠
以上正本係照原本作成。
本判決不得上訴。
中    華    民    國    99    年    12    月    28    日
                                書記官  林建成
附件（即原審判決第4頁(二)1.）
系爭冰品機器買賣契約係記載買賣標的「美濃高台農產加工冰
  品製造整套機組（如附件『農產品加工設備明細』）車輛壹部
  （中華汽車八百ＣＣ）」，然附件資料中，並無單獨之『農產
  品加工設備明細』文件（見本院卷第44-59頁），果締約當時
  有意全部引入「農產品加工設備資產目錄」作為契約內容，即
  應依此全名記載，而非另書『農產品加工設備明細』。復觀之
  「農產品加工設備資產目錄」內容，分別記載投資業主、資產
  科目及綜合資產一覽表等，其中資產並包含冰品部及泡茶部。
  參以被告僅買受冰品部，而未買受泡茶部設備等情，亦證「農
  產品加工設備資產目錄」並無全部引為系爭冰品機器買賣契約
  內容之意思。再由契約內「（如附件『農產品加工設備明細』
  ）」等文字係緊接於「冰品製造整套機組」之後，可知締約當
  事人之真意係指參照「農產品加工設備資產目錄」中與「冰品
  製造整套機組」相關之生財器具等明細始符契約之文義解釋。
另綜觀系爭冰品機器買賣契約記載價金給付方式為「甲方需將
  機器維修至正確正常運作狀態」、「點交機器款項付給」，以
  及標的瑕疵保證記載甲方需於88年 4月30日以前將機器維修至
  正確正常運作狀態、車輛必須通過驗車手續等內容，前後一再
  說明機器及車輛之履行方式，全未提及「建物」文字，另佐以
  合夥人出具之同意書記載「茲同意本公司玖股份組織、美農冰
  品工廠整個設備以新台幣捌拾伍萬元出售…」，亦無「建物」
  之記載。衡諸常情，建物之價值非低，相較於機器或汽車而言
  ，建物核屬不動產，益有其經濟價值，果有出售建物之實，即
  應明載之，反觀價值較低之汽車乙輛既已載明其中，則如有建
  物出售之真意，當無不明示記載於契約內容之理。再者，複丈
  成果圖上所示建物非僅單一，在有多數建物情況下，締約當時
  即應明白就買受之建物詳予交代坐落位置、建物材質或樣式等
  等，始與一般買賣經驗相符。
此外，「農產品加工設備資產目錄」於資產科目中房屋部分，
  於摘要圈註╳之符號，然在機器部分，則有「ˇ」之記號，被
  告雖抗辯房屋部分之摘要圈註╳之符號，不能代表文書意涵，
  惟此份文件乃被告所提出，絕無可能由原告自行註記，職是，
  自上開註記以觀，亦徵買賣標的應不包括房屋。
又證人呂老拐證稱，出資股金45萬元作為買機器、原料及設備
  之用，並未買入房屋，廠房和土地是向一位姓張的人承租等語
  （見本院卷第155-156頁）。由此觀之，原合夥人所投資之股
  金並未買受建物，高台冰品店係以承租廠房與土地方式營業，
  則各合夥人即無可能出賣大於自己原有之權利至明。
綜上各情，足徵被告與各合夥人訂定股份轉讓及冰品機器買賣
  契約之標的並未含括建物。故被告抗辯代號Ｆ及Ｇ建物為系爭
  契約買賣標的云云，要無可採，洵屬無據。
                   第二審訴訟費用計算書
項          目          金  額（新臺幣）    備        註
第 二 審裁判費                  1,500元       上訴人預納
證人田丁禎旅費                    500元     被上訴人預納
證人陳芳雄旅費                    500元     被上訴人預納
證人吳振山旅費                    500元     被上訴人預納
合          計                  3,000元

司法院資訊處製作；財團法人民間司法改革基金會備份。
